【裁判字號】    88,上更(一),253
【裁判日期】    890202
【裁判案由】    違反水土保持法
【裁判全文】
臺灣高等法院臺中分院刑事判決                八十八年度上更(一)字第二五三號
    上  訴  人
    即  被  告  丙○○
    選任辯護人  陳守章
右上訴人因違反水土保持法案件，不服臺灣南投地方法院中華民國八十六年四月十五
日第一審判決（民國八十五年度訴字第三八一號，起訴案號：臺灣南投地方法院檢察
署民國八十五年度偵字第一七三八號），提起上訴，本院判決後經最高法院第一次發
回更審，本院判決如左：
    主      文
原判決撤銷。
丙○○在國有林區內，未經同意，擅自墾殖，致生水土流失，處有期徒刑柒月。
    事      實
一、丙○○明知南投縣仁愛鄉大甲溪事業區第七十四林班內之林木，均屬國有保安林
    ，係屬台灣省農林廳林務局東勢林區管理處管理之國有林區，非經許可不得採伐
    ，丙○○竟為種植蔬菜圖利，自民國八十五年二月十一日起至同年月十三日止，
    以每小時新臺幣（下同）一千元之代價，僱用不知情之工人丁○○駕駛挖土機在
    該林班內擅自挖除毀棄紅檜、香杉、雲杉共二百四十九株，價值約新台幣八萬四
    千三百二十四元，損壞面積為○‧二公頃，擅自墾殖，且足以生損害於台灣省農
    林廳林務局東勢林區管理處，又基於蔬菜屬勤耕性作物，丙○○挖除保安林翻土
    頻繁之開發結果，亦造成對植群被覆，土壤產生擾動現象，致生水土流失。
二、案經台灣省農林廳林務局東勢林區管理處訴由南投縣警察局仁愛分局移送臺灣南
    投地方法院檢察署檢察官偵查起訴。
    理      由
一、訊據上訴人即被告丙○○（以下稱被告），對於右揭時間僱用丁○○以挖土機，
    在南投縣仁愛鄉大甲溪事業區第七十四林班地內開挖整地之事實，固坦承不諱，
    惟辯稱：伊所整地之區域內並無樹木，其上僅有石塊及雜草而已，並無毀損林木
    等語置辯。惟查被告丙○○確有右揭犯行，業據台灣省農林廳林務局東勢林區管
    理處梨山工作站巡視員乙○○到庭指述甚詳，證人乙○○並於本院明確證稱：右
    揭林班是伊管轄區域，當時是伊發現被告濫墾，而該土地上於七十三年間經政府
    收回造林，其上種有紅檜、香杉、雲杉，伊等抵達現場時發現，造林之樹林還小
    均被挖土機埋到土裡面，當時現場樹木大小如偵查卷第八頁背面下面之照片所示
    ，當時造林後是整片森林相連等情明確（上更(一)卷第二十二頁至第二十四頁）。
    本院另斟酌上開偵查卷第八頁背面下面之照片顯示之林木，與本件被告濫墾之位
    置緊接相連，衡情其二者之生長條件顯然完全相同，則豈有被告濫墾處完全無林
    木存活，而緊接相連之鄰地則林木生長茂盛之理，被告上開所辯顯與一般常理有
    違，堪認證人乙○○上開證言內容，確屬事實。且證人丁○○於警訊及偵查中亦
    均證稱：伊受僱於被告開挖土機在右揭現場施工等情明確（偵查卷第三頁、第四
    十一頁、第四十二頁），亦足佐證證人乙○○所為證言內容確屬事實，雖證人丁○○並未證述及曾有毀棄林木情事，然由上開各項事證已足以證明被告為本件濫
    墾確有挖除毀棄樹木無訛，證人丁○○本身恐涉及相關刑責，致未為詳細陳述經
    過，乃事屬必然，且證人丁○○前已於警訊及偵查中作證，本院認本件事證已經
    明確，並無再為傳訊之必要。又證人丁培華係被告之姊夫，證人劉澄明與被告有
    鄰地關係，業據證人丁培華、劉澄明分別陳明，其等與被告間之關係密切，所為
    證言內容已難免偏頗不實；況證人丁培華、劉澄明在本院證稱：被告開墾之現場
    並無森林等語，均核與本院上開調查事證所得不符，均不能為被告有利之認定。
    另證人黃順興在本院證稱：八十八年七、八月間，伊有在台中縣梨山地區，看到
    被告以怪手整地挖草等語，其所稱之時間、地點等，均與右揭事實欄所載時地不
    符，亦均不能為被告有利之認定。此外並有現場照片四張（偵查卷第八頁），被
    害位置圖一份（偵查卷第七頁）、造林後價查定表（偵查卷第六頁）在卷可憑，
    被告所辯其僅整地未毀損林木云云，自不足採。按本省地形陡峭，地質惡劣，雨
    量集中，河流湍急等天然條件，避免土壤再度遭受騷擾，造成水土嚴重沖蝕；故
    台灣省農林廳林務局東勢林區管理處若將上開林班地承租於第三人時，必於契約
    書約定；採伐保安林木時，應提出書面申請經核准後始得採伐；另於契約中亦須
    約定水土保持及造林種樹之使用限制；況且上開林班地並非被告向台灣省農林廳
    林務局東勢林區管理處所承租，其未經申請即僱用工人挖除其上森林改種梨樹或
    蔬菜，均對植群被覆、土壞產生擾動現象，將破壞地表或地下水源涵養，有致生
    水土流失之情形；再本件被害地點為大甲溪事業區第七十四林班地，屬德基水庫
    集水區內碧綠溪水系，亦為東勢林區管理處七十三年復舊造林地，而查復舊造林
    依水土保持法第三條第一項係為「水土保持」措施之一，而被告為種植蔬菜將保
    安林地內造林木挖除毀棄並開墾整地面積達○‧二公頃，宜接地破壞林木覆蓋及
    造成土壤鬆動，相對地必增加地表逕流，致生水土流失，減少森林涵養水源，再
    造林後林木覆蓋林地，地表植物得以共生，形成立體狀保護土壤，其枯枝落葉經
    林內微生物、昆蟲做食物消化、腐熟、形腐植土，其團粒化，鬆軟之土壤可淨化
    調節逕流，林木根系深入土層固牢土石，且林木樹葉可截留霧氣成滴濕潤土壤，
    涵養水源，如一旦砍伐栽植短期作物，一再鬆動翻耕土壤，上無屏障，耕土暴露
    ，則水土流失將更形嚴重，亦有契約書（偵查卷第五○頁）、台灣省農林廳林務
    局八十五林政字第一六八九六號函、八十五林治字第一八四七五號函、台灣省農
    林廳林務局東勢林區管理處八十五勢政字第九七九三號函附卷可稽（偵查卷第五
    八、四四、原審卷三○頁）。綜上所述，被告所辯各語無非事後卸責之詞，不足
    採信，本件事證明確，被告犯行堪以認定。
二、按森林法第五十四條第一項之規定業於八十七年五月二十七日修正公佈，比較修
    正前後之新舊法結果，以修正前之森林法第五十四條第一項之規定較有利於被告
    ，自應適用修正前之規定為本件論科之依據。核被告丙○○毀損保安林，係犯修
    正前森林法第五十四條第一項之罪，被告在國有林區內未經同意擅自墾殖，係違
    反水土保持法第三十二條第一項之罪，被告以損害保安林為方法，以達到種植蔬
    菜之目的，被告所犯上開二罪間有方法結果之牽連關係，應從一重以違反水土保
    持法第三十二條第一項之罪論科，公訴人認被告所犯係屬想像競合關係，尚有未
    合。又被告為在前揭○‧二公頃土地上種菜，其接續在該地毀損林木整地種菜，
    係一墾殖犯行之接續行為，尚不構成連續犯，公訴人認被告所為係屬連續犯，亦
    有未洽，併予敘明。被告利用不知情之丁○○完成本件犯行，係屬間接正犯。原
    審予以論科，固非無見，惟(一)按水土保持法第三十二條第一項，係森林法第五十
    一條第二項、第一項之特別法，應優先適用特別法之規定，原審未適用特別法之
    規定，而引用森林法第五十一條第二項、第一項論科，已有未合；(二)被告本件所
    犯前開二罪，具有方法結果之牽連關係，業如前述，乃原審認被告所為係一行為
    觸犯數罪名，亦有未洽；(三)原審判決復漏未論述被告本件犯行係屬間接正犯，亦
    有疏漏。被告上訴意旨仍執前詞，否認犯罪，雖無理由，然原判決既有可議，應
    由本院將原判決撤銷改判。爰審酌被告之品行、素行、犯罪之目的、方法、結果
    、所生危害、犯後態度等一切情狀，衡情量處如主文第二項所示之刑。
三、據上論斷，應依刑事訴訟法第三百六十九條第一項前段、第三百六十四條、第二
    百九十九條第一項前段、水土保持法第三十二條第一項、修正前森林法第五十四
    條第一項、刑法第十一條前段、第二條第一項後段、第五十五條，判決如主文。
本案經檢察官甲○○到庭執行職務。
中      華      民      國     八十九     年      二      月    二      日
                                   臺灣高等法院臺中分院刑事第六庭
                                         審判長法  官  古  金  男
                                               法  官  沈  應  南
                                               法  官  張  祺  祥
右正本證明與原本無異。
如不服本判決應於收受送達後十日內向本院提出上訴書狀，其未述上訴之理由者並
得於提起上訴後十日內向本院補提理由書（均須按他造當事人之人數附繕本）。
                                               書記官  顏  子  良
中   華      民      國     八十九     年      二      月    八      日
                                                                        Ｄ


司法院資訊處製作；財團法人民間司法改革基金會備份。
